臺灣臺中地方法院民事判決
110年度訴字第2398號
原      告  張益    

被      告  黃國良  
            張素卿  

上列當事人間請求侵權行為損害賠償等事件，本院於民國110年1
2月2日言詞辯論終結，判決如下：
    主 　　 文
一、被告黃國良應給付原告新臺幣叁萬元，及自民國一百一十年
    九月十六日起至清償日止，按週年利率百分之五計算之利息
    。
二、被告黃國良應將如附件一所示之道歉啟事，以A4大小紙張、
    新細明體、字體大小二十八PT之篇幅，張貼在臺中市○○區○○
    路0段000巷00號丞虹丹青社區電梯第六梯、第七梯內布告欄
    連續七日。
三、原告其餘之訴駁回。
四、訴訟費用由被告黃國良負擔十分之一，餘由原告負擔。
五、本判決第一項及該部分之訴訟費用得假執行。但被告黃國良
    如以新臺幣叁萬元為原告預供擔保後，得免為假執行。
六、原告其餘假執行之聲請駁回。　　
    事實及理由
壹、程序方面：
　　按不變更訴訟標的，而補充或更正事實上或法律上之陳述者
    ，非為訴之變更或追加，民事訴訟法第256條定有明文。查
    本件原告就回復名譽方法，於起訴時以訴之聲明第3項請求
    ：「被告等應於社區10座電梯內布告欄刊登道歉啟事連續1
    個月」（見本院卷第11頁），嗣於訴訟進行中，經迭次變更
    ，於民國110年12月2日確定變更為：「被告黃國良應將附件
    一所示之道歉啟事、被告張素卿應將附件二所示之道歉啟事
    ，以A4大小紙張、新細明體、字體大小28PT，刊登於丞虹丹
    青社區（下稱系爭社區）10座電梯內布告欄連續1個月」(見
    本院卷第59頁、第81頁、第87至88頁)。核原告所為，未變
    更訴訟標的，僅係變更被告2人應刊登之道歉啟事內容及刊
    登方式，屬聲明之更正、補充，非為訴之變更或追加，揆諸
    前揭規定，於法並無不合，應予准許。
貳、實體方面：
一、原告主張：緣兩造同為系爭社區之住戶，被告2人因故於110
    年3月7日上午11時19分許，在系爭社區大樓管理室前與原告
    發生爭論。其間，被告黃國良公然以「禽獸」、「瘋子」、
    「神經」辱罵原告；被告張素卿除在旁發聲大笑、拍手叫好
    附和被告黃國良外，更發表不實言論，指控原告請系爭社區
    合約廠商即訴外人大昇消防工程股份有限公司（下稱大昇公
    司）修理自家水龍頭卻未支付修理費用，並在原告反駁時，
    聲稱「大昇公司跟我說的不是這樣」、「我沒講，是大昇公
    司跟我說的」云云。被告2人之行為損及原告社會上人格評
    價，致原告名譽權受有損害，爰請求被告2人賠償原告非財
    產上之損害，並為回復原告名譽之適當處分。並聲明：⒈被
    告黃國良應給付原告新臺幣（下同）15萬元，及自起訴狀繕
    本送達之翌日至清償日止，按週年利率百分之5計算之利息
    。⒉被告張素卿應給付原告6萬元，及自起訴狀繕本送達之翌
    日至清償日止，按週年利率百分之5計算之利息。⒊被告黃國
    良應將附件一所示之道歉啟事、被告張素卿應將附件二所示
    之道歉啟事，以A4大小紙張、新細明體、字體大小28PT，刊
    登於系爭社區10座電梯內布告欄連續1個月。⒋願供擔保，請
    准宣告假執行。
二、被告則以：
　㈠被告黃國良辯稱：伊承認確有辱罵原告，但原告請求之賠償
    金額顯屬過高。又事發當時沒有那麼多人知悉，如許原告張
    貼道歉啟事回復名譽之主張，會使本來不知此事之人知悉之
    ，無助於原告名譽之回復。並聲明：原告之訴駁回。
　㈡被告張素卿辯稱：伊並未有發聲大笑、拍手叫好之行為，此
    實係另有他人所為。伊雖有質疑原告未支付修理費之事，然
    此係因大昇公司經理曾告知原告尚未付款，又此事涉及系爭
    社區管理委員會是否會遭合約廠商請款，伊係出於善意詢問
    ，且此屬可受公評之事項。伊於原告否認未付款之事後即向
    大昇公司確認，並旋向系爭社區住戶澄清之。伊並無以不實
    言論誹謗原告，原告之請求並無依據。並聲明：⒈原告之訴
    駁回。⒉如受不利判決，願供擔保請准宣告免為假執行。
三、本院之判斷：
  ㈠原告主張被告張素卿不法侵害其名譽，惟為被告張素卿所否
    認，並以前揭情詞置辯，經查：
　⒈按言論自由為人民之基本權利，有實現個人自我、促進民主
    發展、呈現多元意見、維護人性尊嚴等多重功能，保障言論
    自由乃促進多元社會正常發展，實現民主社會應有價值，不
    可或缺之手段。至於名譽權旨在維護個人主體性及人格之完
    整性，為實現人性尊嚴所必要，二者之重要性固難分軒輊，
    在法的實現過程中，應力求其二者保障之平衡。故侵害名譽
    權而應負侵權行為損害賠償責任者，須以行為人意圖散布於
    眾，故意或過失詆毀他人名譽為必要，蓋如此始有使他人之
    名譽在社會之評價受到貶損之虞；又言論可分為「事實陳述
    」及「意見表達」，前者具可證明性，行為人應先為合理查
    證，且以善良管理人之注意義務為具體標準，依事件之特性
    分別加以考量，因行為人之職業、危害之嚴重性、被害法益
    之輕重、防範避免危害之代價、與公共利益之關係、資料來
    源之可信度、查證之難易等，而有不同；後者乃主觀價值判
    斷之範疇，無真實與否可言，行為人對於可受公評之事，如
    未使用偏激不堪之言詞而為意見表達，可認係善意發表適當
    評論者，不具違法性，非屬侵害他人之名譽權，即不負侵權
    行為之損害賠償責任；惟事實陳述與意見表達有時難期涇渭
    分明，若言論以某項事實為基礎，或發言過程中夾論夾敘，
    將事實敘述與評論混為一談，在評價言論自由與保障個人名
    譽權之考量上，仍應考慮事實之真偽（最高法院99年度台上
    字第1664號、99年度台上字第792號、96年度台上字第855號
    判決要旨參照）。
　⒉原告所檢附之錄音光碟內，於10分46秒至50秒間，有笑聲及
    拍手聲乙節，固為被告張素卿不爭執（見本院卷第38頁），
    然原告未能舉證證明該笑聲、拍手聲究竟為何人所為，況該
    案發現場除原、被告外，尚有其他住戶在場，該錄音非僅錄
    到原告與被告黃國良之對話，尚有其他不明雜音，該笑聲、
    拍手聲是否係在贊同被告黃國良之辱罵言論，抑或係聽聞其
    他鄰人間其他對話而引發之自然反應，又或係單純腦中憶及
    其他毫無相關之事物所致，原因種種，不一而足，難認此種
    原因不明之行為舉動有侵害原告名譽權之情。縱該拍手、笑
    聲真係被告張素卿因聽聞被告黃國良之言論後而為，被告黃
    國良於案發時除有部分言論涉及侵害原告名譽權外，尚有其
    他言論，而該笑聲、拍手聲究竟係聽聞何言論後所為，實難
    以特定之；又由於該笑聲、拍手聲歷時短暫，至多僅係被告
    張素卿乍聽聞被告黃國良言論後之立即反應，難謂其主觀上
    有貶損原告名譽之意思，縱真傷害原告之主觀感受、使原告
    感到不快，仍難認原告之名譽權有因此遭受貶損。
  ⒊又被告張素卿當眾指稱原告尚未繳交維修費用，然原告在現
    場亦已直言反駁等情，為兩造所不爭執（見本院卷第13、32
    頁）。客觀而言，原告、被告張素卿就此部分之對話，至多
    僅能認係2人因金額不高之維修費用是否已經結清而有口角
    爭執，原告之名譽是否受有侵害，非無疑問。又被告張素卿
    為系爭社區之住戶，原告是否與合約廠商大昇公司結清維修
    費用，事關系爭社區與合約廠商長久之合作與信賴關係，確
    實與系爭社區之公共利益息息相關，被告張素卿身為系爭社
    區住戶之一員，自有置喙之餘地，原告是否給付維修費用予
    合約廠商，應屬可受公評之事，依前開說明，此時個人名譽
    應為較高程度之退讓，即針對言論之合理查證義務應適度放
    寬。從而，被告張素卿本於社區住戶所為之言論，與系爭社
    區整體利益相關，且未使用偏激不堪之言詞，基於言論自由
    保障之目的，縱被告張素卿音量較大、容易使原告遭受其他
    住戶誤會，原告個人名譽仍應為較高程度之退讓，是尚不足
    以認定被告張素卿有何故意或過失侵害原告之名譽。
　⒋綜上，原告主張被告張素卿侵害其名譽而應負侵權行為損害
    賠償責任，為無理由，其依民法第184條第1項、第195條第1
    項之規定，請求被告張素卿給付6萬元，及自起訴狀繕本送
    達翌日起至清償日止，按週年利率百分之5計算之利息，及
    應於系爭社區內10座電梯內布告欄以A4大小紙張、新細明體
    、字體大小28PT刊登如附件二所示之道歉啟事1個月均為無
    理由，應予駁回。原告之訴既經駁回，自無從依宣告假執行
    ，附此敘明。
  ㈡被告黃國良部分：
　⒈原告主張被告黃國良與於110年3月7日上午11時許，在系爭社
    區大樓管理室前，公然以「禽獸」、「瘋子」、「神經」等
    語辱罵原告乙節，為被告黃國良所不爭執(見本院卷第38頁)
    ，並有現場錄音光碟附卷可佐（見本院卷第17頁），堪認原
    告此部分主張為真實。是被告黃國良確有於原告主張時地以
    上開言論公然辱罵原告，侵害原告名譽權。
　⒉按因故意或過失，不法侵害他人之權利者，負損害賠償責任
    ；不法侵害他人之身體、健康、名譽、自由、信用、隱私、
    貞操，或不法侵害其他人格法益而情節重大者，被害人雖非
    財產上之損害，亦得請求賠償相當之金額，民法第184條第1
    項前段、第195條第1項前段分別定有明文。本件原告因被告
    黃國良前述妨害名譽之行為，致名譽權受有損害，其精神上
    自亦受有相當之痛苦，原告依前揭規定據以請求被告黃國良
    給付其精神慰撫金，應屬有據。次按慰撫金之賠償，須以人
    格權遭遇侵害，使精神上受有痛苦為必要，其核給之標準固
    與財產上損害之計算不同，然非不可斟酌雙方身分資力與加
    害程度，及其他各種情形核定相當之數額。又按以人格權遭
    遇侵害，受有精神上之痛苦，而請求慰藉金之賠償，其核給
    之標準，須斟酌雙方之身分、資力與加害程度及其他各種情
    形核定相當之數額。且所謂「相當」，應以實際加害情形與
    其名譽影響是否重大及被害人之身分、地位與加害人之經濟
    情況等關係定之（最高法院51年度台上字第223號判決、86
    年度台上字第3537號判決意旨參照）。本院審酌原告自陳係
    高工肄業，擔任保全員，月收入約2萬5800元；被告黃國良
    係國中畢業，擔任廚師，月收入約4萬5000元等情，業據兩
    造陳明在卷（見本院卷第55、67頁），暨衡量被告黃國良行
    為之實際加害情形、原告所受精神上痛苦之程度、名譽所受
    影響等一切情狀，認原告請求精神慰撫金15萬元尚嫌過高，
    應予酌減為3萬元，始為相當，逾此數額之請求，則無理由
    。
　⒊原告請求回復名譽之適當處分部分：
　⑴按名譽被侵害者，被害人得請求回復名譽之適當處分，民法
    第195條第1項後段定有明文。此即在使名譽被侵害者除金錢
    賠償外，尚得請求法院於裁判中權衡個案之具體情形，藉適
    當處分以回復其名譽。而所謂回復名譽之適當處分，如屬以
    判決命加害人公開道歉，而未涉及加害人自我羞辱等損及人
    性尊嚴之情事者，即未違背憲法第23條比例原則，而不牴觸
    憲法對不表意自由之保障（司法院大法官會議釋字第656號
    解釋文參照）。亦即若為回復被害人之名譽，而有限制侵權
    行為人不表意自由之必要，應就不法侵害人格法益情節之輕
    重與強制表意之內容等，對雙方基本權盡可能作出適當之調
    和，審慎斟酌而為利益衡量，以符合憲法第23條所定之比例
    原則。
  ⑵查原告請求被告黃國良以A4大小紙張、新細明體字形、字體
    大小28PT，在系爭社區10座電梯內布告欄刊登如附件一所示
    之道歉啟事連續1個月部分，被告黃國良既係在系爭社區內
    電梯第6梯、第7梯前之休息區為上開不當言論（見本院卷第
    87之1頁），則侵害原告名譽權，命被告黃國良以A4大小紙
    張、新細明體字形、字體大小28PT，在系爭社區電梯內之布
    告欄刊登如附件一所示之道歉啟事方式，應屬回復原告名譽
    之適當方式。本院審酌被告黃國良加害情節、原告名譽所受
    影響程度等一切情狀，認命被告黃國良應連續7日刊登在與
    案發地相鄰之電梯第六梯、第七梯內布告欄，即足以回復原
    告之名譽，至原告逾此範圍之請求，即無必要，不應准許。
　⒋末按給付無確定期限者，債務人於債權人得請求給付時，經
    其催告而未為給付，自受催告時起，負遲延責任，其經債權
    人起訴而送達訴狀者，與催告有同一之效力；遲延之債務，
    以支付金錢為標的者，債權人得請求依法定利率計算之遲延
    利息；應付利息之債務，其利率未經約定，亦無法律可據者
    ，週年利率為百分之5，民法第229條第2項、第233條第1項
    前段、第203條規定甚明。本件侵權行為之債，屬給付無確
    定期限之債，則原告請求自起訴狀繕本送達被告黃國良翌日
    （即110年9月16日，見本院卷第27頁）起至清償日止，按週
    年利率百分之5計算之利息，核無不合，應予准許。
四、綜上所述，原告依侵權行為之法律關係，請求：㈠被告黃國
    良給付原告3萬元，及自起訴狀繕本送達翌日即110年9月16
    日起至清償日止，按週年利率百分之5計算之利息；㈡被告黃
    國良應將如附件一所示之道歉啟事，以A4大小紙張、新細明
    體、字體大小28PT之篇幅，張貼在系爭社區電梯第六梯、第
    七梯內布告欄連續7日，為有理由，應予准許。逾上開範圍
    之請求，為無理由，應予駁回。
五、本判決命被告黃國良給付原告金錢之部分，係屬所命給付之
    金額未逾50萬元者，爰依民事訴訟法第389條第1項第5款依
    職權宣告假執行，並依同法第392條第2項諭知被告黃國良供
    擔保後得免為假執行。至原告敗訴部分，其假執行之聲請已
    失所依據，併予駁回。
七、本件事證已臻明確，兩造其餘攻擊與防禦方法，核與判決結
    果不生影響，爰不一一論述，附此敘明。
八、訴訟費用負擔之依據：民事訴訟法第79條。
中　　華　　民　　國　　111 　年　   1　  月　　24　　日
                  民事第二庭    法  官  吳怡嫺
以上正本係照原本作成。
如對本判決上訴，須於判決送達後20日內向本院提出上訴狀。如
委任律師提起上訴者，應一併繳納上訴審裁判費。
中　　華　　民　　國　　111 　年　　 1　　月　　24　　日
                                書記官  林佩倫
附件一：
道歉啟事 本人黃國良不應聽信謠言，未經證實，而去辱罵警告張益，在此，深深跟張益道歉。以後改過自新，絕不再犯。                                          道歉人  黃國良 
附件二：
道歉啟事 我張素卿不應以主委老婆名義，在大庭廣眾，造謠抹黑誹謗張益，大昇機電到他家修水龍頭，不付錢給大昇機電，因為張益確實有付錢給大昇，有收據證明。在此，深深跟你道歉，以後改過自新，絕不再犯。                                          道歉人  張素卿